臺灣新北地方法院刑事判決
111年度金訴字第947號
公  訴  人  臺灣新北地方檢察署檢察官
被      告  陳祈涵


上列被告因違反洗錢防制法等案件，經檢察官提起公訴（110年
度偵字第38381號），被告於準備程序中就被訴事實為有罪之陳
述，經告知簡式審判程序之旨，並聽取公訴人、被告之意見後，
由本院合議庭裁定由受命法官獨任進行簡式審判程序，判決如下
：
    主  文
陳祈涵犯三人以上共同詐欺取財罪，處有期徒刑壹年。緩刑叁年
，緩刑期間付保護管束，並應接受捌小時之法治教育課程。未扣
案犯罪所得新臺幣叁佰元沒收，於全部或一部不能沒收或不宜執
行沒收時，追徵其價額。
    事  實
一、陳祈涵依其智識程度及社會生活經驗，可知悉在一般正常情
    況下，有使用帳戶收受、提領款項需求之人，概均會以自己
    之帳戶進出，以避免假手他人帳戶之風險或爭議，實無委由
    他人提供帳戶收受及提領款項後，再予轉匯之必要，其可預
    見他人承諾給予提供帳戶者及代為轉匯款項者之報酬，顯不
    合乎常情，渠等所為極有可能係詐欺集團為收取詐欺所得款
    項，而使用人頭帳戶、領款車手、他人代為轉匯款項隱匿詐
    欺所得來源、使他人逃避刑事追訴而移轉、隱匿詐欺所得之
    去向、所在，然因貪圖報酬，竟仍抱持縱上開情節屬實亦不
    違背其本意之不確定故意，於民國110年3、4月間某日，與
    真實姓名年籍不詳、社群軟體INSTAGRAM暱稱「凍」、「gon
    gzuo_997」、「earnmoney.bytoday」及通訊軟體QQ暱稱「
    總裁祕書」等人所屬詐欺集團成員，共同意圖為自己不法之
    所有，基於三人以上詐欺取財、隱匿詐欺取財犯罪所得去向
    、所在之洗錢犯意聯絡，由陳祈涵將其所申設之有中國信託
    銀行帳號000-000000000000號帳戶（下稱本案帳戶）提供予
    上開詐欺集團使用，再於110年4月18日，詐欺集團不詳成員
    以INSTAGRAM ID「word_yulu52118」刊登打工廣告，佯稱：
    按讚、打遊戲可獲利，惟須儲值新臺幣(下同)2,800元成為
    高級會員云云，使瀏覽上開網頁之林品君陷於錯誤，於同日
    19時17分許，依指示匯款至周晏瑈所有之中國信託銀行帳號
    000-000000000000號帳戶內（下稱周晏瑈帳戶，所涉犯詐欺
    等罪嫌，業經臺灣桃園地方檢察署檢察官為不起訴處分確定
    ），周晏瑈旋於同日19時59分許將前開款項轉匯至本案帳戶
    內，陳祈涵再依「總裁秘書」指示，自其帳戶內扣除其應得
    之報酬約300元後，於同日23時51分許，透過網路銀行將其
    中484元匯出至「總裁祕書」所指定之中國信託銀行帳號000
    -0000000000000000號帳戶內，並將餘款連同其餘匯至本案
    帳戶內之不詳款項一同轉匯至「總裁秘書」所指定之其他人
    頭帳戶內，以此方式製造金流斷點，隱匿詐欺取財犯罪所得
    去向、所在。
二、案經林品君訴由臺北市政府警察局中山分局報告臺灣新北地
    方檢察署檢察官偵查起訴。
    理  由
一、程序事項：
    本案被告陳祈涵所犯均係死刑、無期徒刑、最輕本刑為3年
    以上有期徒刑以外之罪，其於準備程序進行中就被訴事實為
    有罪之陳述，經受命法官告知簡式審判程序之旨，並聽取當
    事人之意見後，本院合議庭認無不得或不宜改依簡式審判程
    序進行之情形，爰依刑事訴訟法第273條之1第1項規定，裁
    定由受命法官獨任進行簡式審判程序。又本案所引屬於審判
    外陳述之傳聞證據，依同法第273條之2規定，不受第159條
    第1項關於傳聞法則規定之限制，依法有證據能力，合先敘
    明。
二、認定犯罪事實所憑之證據及其理由：
　　訊據被告對於上開犯罪事實坦承不諱，核與證人即告訴人林
    品君於警詢時之證述、證人周晏瑈於警詢及偵訊時之證述相
    符，並有內政部警政署反詐騙案件紀錄表、受理詐騙帳戶通
    報警示簡便格式表、金融機構聯防機制通報單、訊息對話翻
    拍畫面、周晏瑈帳戶之申辦資料暨交易明細、周晏瑈與詐欺
    集團成員之訊息對話翻拍畫面、本案帳戶之開戶基本資料、
    交易明細、被告與社群軟體INSTAGRAM暱稱「凍」、「gongz
    uo_997」、「earnmoney.bytoday」之對話訊息翻拍畫面各1
    份在卷可稽，足認被告任意性自白與事實相符，本案事證明
    確，被告犯行堪以認定，應依法論科。
三、論罪科刑：
  ㈠按共同正犯之成立，祇須具有犯意之聯絡，行為之分擔，既
    不問犯罪動機起於何人，亦不必每一階段犯行，均經參與，
    最高法院34年上字第862號判例意旨參照；又共同正犯之意
    思聯絡，原不以數人間直接發生者為限，即有間接之聯絡者
    ，亦包括在內（最高法院77年度台上字第2135號判例意旨參
    照）；且其表示之方法，不以明示通謀為必要，即相互間有
    默示之合致，亦無不可（最高法院79年度台上字第4239號判
    決意旨參照）；再共同實施犯罪行為之人，在合同意思範圍
    以內，各自分擔犯罪行為之一部，相互利用他人之行為，以
    達其犯罪之目的者，即應對全部所發生之結果，共同負責（
    最高法院32年上字第1905號判例意旨參照）。經查，本案詐
    欺犯罪型態，係需由多人縝密分工方能完成之集團性犯罪，
    除與被告聯繫之詐欺集團內社群軟體INSTAGRAM暱稱「凍」
    、「gongzuo_997」、「earnmoney.bytoday」及通訊軟體QQ
    暱稱「總裁祕書」等外，尚有以電話詐騙告訴人之人、提供
    其他人頭帳戶之人，加計被告後，其人數已達三人以上。
  ㈡又按洗錢防制法業於105年12月28日修正公布，並於106年6月
    28日生效施行。修正前該法將洗錢行為區分為將自己犯罪所
    得加以漂白之「為自己洗錢」及明知是非法資金，卻仍為犯
    罪行為人漂白黑錢之「為他人洗錢」兩種犯罪態樣，且依其
    不同之犯罪態樣，分別規定不同之法定刑度。惟洗錢犯罪本
    質在於影響合法資本市場並阻撓偵查，不因為自己或為他人
    洗錢而有差異，且洗錢之行為包含處置（即將犯罪所得直接
    予以處理）、多層化（即為使偵查機關難以追查金流狀況，
    以迂迴層轉、化整為零之多層化包裝方式，掩飾或隱匿特定
    犯罪所得）及整合（即收受、持有或使用他人犯罪所得，使
    該犯罪所得披上合法之外衣，回歸正常金融體系）等各階段
    行為，其模式不祇一端，上開為自己或為他人洗錢之二分法
    ，不僅無助於洗錢之追訴，且徒增實務事實認定及論罪科刑
    之困擾。故而為澈底打擊洗錢犯罪，新法乃依照國際防制洗
    錢金融行動工作組織（Financial Action Task Force，下
    稱FATF）40項建議之第3項建議，並參採聯合國禁止非法販
    運麻醉藥品和精神藥物公約及聯合國打擊跨國有組織犯罪公
    約之洗錢行為定義，將洗錢行為之處置、多層化及整合等各
    階段，全部納為洗錢行為，而修正本法第2條規定為：「本
    法所稱洗錢，指下列行為：一、意圖掩飾或隱匿特定犯罪所
    得來源，或使他人逃避刑事追訴，而移轉或變更特定犯罪所
    得。二、掩飾或隱匿特定犯罪所得之本質、來源、去向、所
    在、所有權、處分權或其他權益者。三、收受、持有或使用
    他人之特定犯罪所得。」以求與國際規範接軌。又因舊法第
    3條所規範洗錢犯罪之前置犯罪門檻，除該條所列舉特定嚴
    重危害社會治安及經濟秩序之犯罪暨部分犯罪如刑法業務侵
    等罪犯罪所得金額須在5百萬元以上者外，限定於法定最輕
    本刑為5年以上有期徒刑以上刑之「重大犯罪」，是洗錢行
    為必須以犯上述之罪所得財物或財產上利益為犯罪客體，始
    成立洗錢罪，過度限縮洗錢犯罪成立之可能，亦模糊前置犯
    罪僅在對於不法金流進行不法原因之聯結而已，造成洗錢犯
    罪成立門檻過高，洗錢犯罪難以追訴。故修正後之新法參考
    FATF建議，就其中採取門檻是規範者，明定為最輕本刑為6
    個月以上有期徒刑之罪，並將「重大犯罪」之用語，修正為
    「特定犯罪」；另增列未為最輕本刑為6個月以上有期徒刑
    之罪所涵括之違反商標法等罪，且刪除有關犯罪所得金額須
    在5百萬元以上者，始得列入前置犯罪之限制規定，以提高
    洗錢犯罪追訴之可能性。從而新法第14條第1項所規範之一
    般洗錢罪，必須有一般洗錢罪，必須有第3條規定之前置特
    定犯罪作為聯結，始能成立。另過去實務認為，行為人對犯
    特定犯罪所得之財物或利益作直接使用或消費之處分行為，
    或僅將自己犯罪所得財物交予其他共同正犯，祇屬犯罪後處
    分贓物之行為，非本條例所規範之洗錢行為，惟依新法規定
    ，倘行為人意圖掩飾或隱匿特定犯罪所得來源，而將特定犯
    罪所得直接消費處分，甚或交予其他共同正犯，而由共同正
    犯以虛假交易外觀掩飾不法金流移動，即難認單純犯罪後處
    分贓物之行為，應仍構成新法第2條第1或2款之洗錢行為（
    臺灣高等法院暨所屬法院108年法律座談會刑事類提案第12
    號研討結果要旨、最高法院108年度台上字第1744號判決要
    旨參照）。經查，本案告訴人因被告所屬之詐欺集團中不詳
    成年成員施用詐術，致陷於錯誤，進而依指示匯款，俟該等
    詐欺犯罪所得匯入後，詐欺集團成員隨即通知被告將該特定
    犯罪所得轉匯，業經本院認定如前，且被告對於自己經手之
    款項最終由何人取走、做何利用均不知悉，客觀上已透過現
    金之多次轉交製造多層次之資金斷點，使偵查機關除藉由提
    款監視器錄影畫面鎖定車手外，難以再向上溯源，並使其餘
    集團共犯得以直接消費、處分，以掩飾不法金流移動之虛假
    交易外觀，而達到隱匿該特定犯罪所得之來源、去向、所在
    之結果，且被告主觀上對於其行為將造成掩飾、隱匿該詐欺
    犯罪所得來源、去向、所在之結果應屬知悉，猶仍執意為之
    ，是被告之所為自構成洗錢防制法第2條第1款、第2款、第1
    4條第1項之洗錢罪。
  ㈢核被告所為，係犯刑法第339條之4第1項第2款之三人以上共
    同犯詐欺取財罪、違反洗錢防制法第2條第1款、第2款規定
    ，而犯同法第14條第1項之一般洗錢罪。被告與所屬詐欺集
    團成員間，有犯意聯絡及行為分擔，應論以共同正犯。又被
    告多次轉匯之行為，係本於同一犯罪動機，在密切接近之時
    間、地點實施，並侵害同一法益，各行為之獨立性極為薄弱
    ，依一般社會健全概念，在時間差距上，難以強行分開，在
    刑法評價上，以視為數個舉動之接續施行，合為包括之一行
    為予以評價，較為合理，應僅論以接續犯之一罪。被告以一
    行為同時觸犯三人以上共同詐欺取財罪及一般洗錢罪，為想
    像競合犯，應依刑法第55條之規定，從一重之三人以上共同
    詐欺取財罪處斷。
  ㈣另按洗錢防制法第16條第2項規定：「犯前2條之罪，在偵查
    或審判中自白者，減輕其刑。」；又按想像競合犯之處斷刑
    ，本質上係「刑之合併」。其所謂從一重處斷，乃將想像競
    合犯組成之評價上數罪，合併為科刑一罪，其所對應之刑罰
    ，亦合併其評價上數罪之數法定刑，而為一個處斷刑。易言
    之，想像競合犯侵害數法益者皆成立犯罪，論罪時必須輕、
    重罪併舉論述，同時宣告所犯各罪名，包括各罪有無加重、
    減免其刑之情形，亦應說明論列，量刑時併衡酌輕罪部分量
    刑事由，評價始為充足，然後依刑法第55條前段規定「從一
    重處斷」，非謂對於其餘各罪可置而不論。因此，法院決定
    處斷刑時，雖以其中最重罪名之法定刑，做為裁量之準據，
    惟於裁量其輕重時，仍應將輕罪合併評價在內（最高法院10
    8年度台上字第4405、4408號判決意旨）。查被告於本院審
    理時自白前揭一般洗錢犯行，依上開規定原應減輕其刑，惟
    被告所犯一般洗錢罪係屬想像競合犯其中之輕罪，被告就本
    案犯行係從一重之三人以上共犯詐欺取財罪，就被告此部分
    想像競合輕罪得減刑部分，依上開說明，由本院於後述依刑
    法第57條量刑時一併衡酌該部分減輕其刑事由。
  ㈤爰審酌被告正值青年，卻不思以正途賺取所需，竟貪圖可輕
    鬆得手之不法利益，而加入本案之詐欺集團，並配合指示，
    提供本案帳戶並從事轉匯款項之工作，而共同參與詐欺取財
    犯行並製造犯罪金流斷點、掩飾或隱匿特定犯罪所得來源與
    去向，致使告訴人難以追回遭詐欺金額，亦增加檢警機關追
    查詐欺集團其他犯罪成員之困難度，並影響社會治安及金融
    交易秩序，嚴重危害社會治安及財產交易安全，所為實值非
    難；被告雖非犯罪主導者，但配合詐欺集團之指示，兼有提
    供帳戶及轉匯之行為，共同遂行詐騙他人財物之犯行，亦非
    可取；兼衡其並無前科之素行、於警詢時自陳大學就學中、
    家庭經濟小康之家庭生活與經濟狀況（偵查卷第9頁），暨
    其自陳因在校無薪實習無法外出工作，然需賺取生活費致犯
    本案之犯罪動機（本院卷第34頁），及其犯罪目的、手段、
    所獲利益、所肇損害、犯後坦承犯行，及被告雖有意與告訴
    人和解，然告訴人因路程過遠而未於本院調解期日到庭，對
    本案無意見等節，有本院公務電話紀錄2份、刑事調解事件
    報告書1紙在卷可查（本院卷第45、51、57頁）等一切情狀
    ，量處如主文所示之刑。
  ㈥被告未曾因故意犯罪受有期徒刑以上刑之宣告，業如前述，
    其因一時失慮，致犯本罪，惟犯後終能坦承犯行，並表示有
    意願與告訴人調解，惟因告訴人經通知未到庭而無法成立調
    解，本院信其經此偵、審程序及刑之宣告後，應能有所警惕
    ，而無再犯之虞，因認所宣告之刑以暫不執行為適當，爰依
    刑法第74條第1項第1款之規定，併予宣告緩刑3年，並斟酌
    被告之犯罪情節，為期被告建立正確法治觀念，依同條項第
    8款規定，命被告應接受法治教育課程8小時，併依同法第93
    條第1項第2款規定，諭知被告應於緩刑期間付保護管束。至
    被告於本案緩刑期間，若違反上開負擔情節重大者，足認原
    宣告之緩刑難收其預期效果，而有執行刑罰之必要者，得由
    檢察官聲請撤銷緩刑之宣告，併此敘明。
 四、沒收部分：
    被告自陳因本案犯行獲取報酬約300元，業經認定如前，核
    屬其本件之犯罪所得，雖未扣案，仍應依刑法第38條之1第1
    項前段宣告沒收，並依同條第3項規定，諭知於全部或一部
    不能沒收或不宜執行沒收時，追徵其價額。　　
據上論斷，應依刑事訴訟法第273條之1第1項、第299條第1項前
段，判決如主文。
本案經檢察官羅雪舫偵查起訴，檢察官林亭妤到庭執行職務。
中　　華　　民　　國　　111 　年　　7 　　月　　28　　日
                  刑事第十八庭  法  官  詹蕙嘉
上列正本證明與原本無異。
如不服本判決應於收受送達後20日內向本院提出上訴書狀，並應
敘述具體理由；其未敘述上訴理由者於上訴期間屆滿後20日內向
本院補提理由書（均須按他造當事人之人數附繕本）「切勿逕送
上級法院」。
                                書記官  方志淵
中　　華　　民　　國　　111 　年　　8 　　月　　2 　　日

附錄本案論罪科刑法條全文：
中華民國刑法第339條之4
犯第三百三十九條詐欺罪而有下列情形之一者，處一年以上七年
以下有期徒刑，得併科一百萬元以下罰金：
一、冒用政府機關或公務員名義犯之。
二、三人以上共同犯之。
三、以廣播電視、電子通訊、網際網路或其他媒體等傳播工具，
    對公眾散布而犯之。
前項之未遂犯罰之。
洗錢防制法第2條
本法所稱洗錢，指下列行為：
一、意圖掩飾或隱匿特定犯罪所得來源，或使他人逃避刑事追訴
    ，而移轉或變更特定犯罪所得。
二、掩飾或隱匿特定犯罪所得之本質、來源、去向、所在、所有
    權、處分權或其他權益者。
三、收受、持有或使用他人之特定犯罪所得。
洗錢防制法第14條
有第二條各款所列洗錢行為者，處七年以下有期徒刑，併科新臺
幣五百萬元以下罰金。
前項之未遂犯罰之。
前二項情形，不得科以超過其特定犯罪所定最重本刑之刑。